臺灣基隆地方法院民事判決　九十二年訴字第四三七號
　　原　　　告　乙○○
　　被　　　告　甲○○
　　訴訟代理人　柯士斌律師
　　複代理人　　周相甫律師
右當事人間請求損害賠償事件，經本院刑事庭移送前來，本院於中華民國九十三年三
月十六日辯論終結，茲判決如左：
    主      文
被告應給付原告新臺幣參拾柒萬壹仟伍佰參拾參元及自民國九十一年十一月二十三日
起至清償日止按年息百分之五計算之利息。
原告其餘之訴駁回。
訴訟費用由被告負擔百分之六十；餘由原告負擔。
本判決命被告給付部分，於原告以新臺幣壹拾貳萬肆仟元為被告供擔保後，得為假執
行。但被告如以新臺幣參拾柒萬壹仟伍佰參拾參元為原告供擔保，得免為假執行。
原告其餘假執行之聲請駁回。
    事      實
甲、原告方面：
一、聲明：
    (一)被告應給付原告新臺幣（下同）六十三萬一千二百八十三元正及自民國（下
        同）九十一年十一月二十三日起至清償日止按年息百分之五計算之利息。
    (二)訴訟費用由被告負擔。
    (三)原告願供擔保，請准宣告假執行（即為以預供擔保為條件之假執行宣告）。
二、陳述：
    (一)原告係九孔養殖場之潛水工人，因九孔養殖在約二公尺深之九孔池內，採收
        時由工人潛入二公尺水底將成熟之九孔採取上岸，原告即係採收九孔之潛水
        工人，每日僅賺取潛水之工資而已。
    (二)養殖九孔係以龍鬚菜（海草之一種）作為飼料，而龍鬚菜之產地在屏東，故
        在東北角海岸九孔養殖場之場主均須購買龍鬚菜，乃有卡車主在屏東承購龍
        鬚菜後，以自用卡車運來東北角，出售給九孔養殖業者，因係出售予特定之
        購買者，有些卡車業主即以自己之卡車來往於屏東及東北角之間，以買賣龍
        鬚菜為業，並未申請營業執照，而違規營業。
    (三)在七十七年十一月間，友人連金塗提供資金合夥做買賣龍鬚菜行業，當時原
        告答以：「我回去和內人商量」，因原告以潛水工資維持家計，家中並無存
        款，內人以既無存款，無法提供資金合夥，原告二、三天後即明確答覆連金
        塗：「因無存款可投資，因此不願參加合夥做龍鬚菜生意」等語，正式口頭
        拒絕參加。故原告對連金塗做龍鬚菜生意既未投資分文，亦未簽訂任何合夥
        契約或其他文件，更未參加合夥人會議，當無分配盈餘可言。
    (四)在四、五年前似有人密告稅務單位，認為連金塗等七、八人合夥經營龍鬚菜
        生意，既未組公司，當無繳納營業稅及所得稅，而逃漏營業稅及得稅，臺北
        縣稅捐稽徵處瑞芳分處等單位傳訊原告，原告均據實以告，大部合夥人亦均
        供稱原告並非合夥人。原告乃自信並未參與合夥，既未投資，亦未分紅，自
        認自己並無漏稅情事。
    (五)詎九十一年八月底，原告郵局帳戶突被財政部臺灣省北區國稅局查封三十七
        萬一千五百三十三元。嗣經渠向偵查機關告訴，經檢察官偵查結果，係因被
        告提供偽造之合夥契約書予財政部臺灣省北區國稅局，誤導該局之調查，致
        使渠之財產遭查扣及執行，被告涉犯行使偽造私文書罪部分，業經檢察官聲
        請法院以簡易判決處刑，此有臺灣基隆地方法院檢察署九十一年度偵字第三
        九二三號檢察官聲請簡易判決處刑書影本可證。
    (六)按「因犯罪而受損害之人，於刑事訴訟程序得附帶提起民事訴訟，對於被告
        請求回復其損害。」最高法院六十年臺上字第六三三號判例著有明文。原告
        因被告偽造合夥契約，將原告名字列入合夥契約，然後提供給稅務單位，造
        成原告存款被查扣之事，而犯有刑法第二百十六條、第二百十條之行使偽造
        私文書罪嫌，並遭檢察官聲請簡易判決處刑。使原告受有下列之損害：
        (１)財產上之損害：
            受查扣稅款損失三十七萬一千五百三十三元、交通費共計九千七百五十
            元及委任律師之報酬五萬元，共計四十三萬一千二百八十三元。
        (２)精神上之損害：
            原告係九孔養殖場之潛水工人，每日僅賺取潛水工資而已，但因偽造文
            書等案件，除需往返開庭外，更因常接法院文書及被稅捐機關查扣存款
            ，而致名譽受損，故一併請求精神上之損害賠償二十萬元。
    (七)綜上，被告應賠償原告六十三萬一千二百八十三元，並加給自九十一年十一
        月二十三日起至清償日止按年息百分之五計算之利息。關於假執行之聲請，
        原告並願供擔保，以代釋明之不足。
三、對被告抗辯之陳述：
    (一)被告確有侵權行為，理由如下：
        (１)合夥契約書確係偽造，此已經檢察官調查明確，有檢察署檢察官九十一
            年度偵字第三九二三號對訴外人連金塗不起訴處分書第二頁所載：「經
            查：告訴人（即原告）確非合夥人之一等情，業據被告連金塗及甲○○
            供述明確，復有前開合夥契約書影本一紙在卷足稽，且該契約書上『簡
            義士』之簽名與告訴人當庭所簽筆跡相去甚遠，證人即另一合夥人蔡國
            安復證稱：加入合夥事務時，並未訂立任何契約等語，是該契約書顯係
            遭偽造之私文書。」等語可證。
        (２)被告明知其所持有前開合夥契約書為偽造之私文書，卻仍交予財政部臺
            灣省北區國稅局，供該局調查逃漏稅案件，致原告遭法務部行政執行署
            板橋行政執行處查扣並執行三十七萬一千五百三十三元，是被告年對原
            告之侵權行為至為明顯，此可證之鈞院九十二年度瑞簡字第五二號刑事
            簡易判決所引用檢察官九十一年度偵字第三九二三號聲請簡易判決處刑
            書之記載：「經查：右揭犯罪事實，業據告訴人（即原告）指訴歷歷，
            並有該合夥契約書影本一紙及被告於八十四年二月十六日在財政部臺灣
            省北區國稅局審查三科談話筆錄影本一份在卷足稽；被告甲○○既明知
            告訴人從未加入前開合夥事業，該合夥契約書顯係偽造之私文書，竟仍
            持以行使，以主張其並未涉及逃漏稅捐等情，實已足生損害於告訴人及
            該局調查該漏稅案件之正確性。」
        (３)按刑事與民事分開審理時，雖為各自獨立認定事實，但因為獨立認定事
            實，故刑事案是否確定即屬無關，雖不影響民事之事實認定，但亦不排
            除刑事卷證資料可作為民事上之證據，供民事上做事實認定之判斷，故
            請求調閱本院九十二年度瑞簡字第五二號刑事卷宗及臺灣基隆地方法院
            檢察署九十一年度偵字第三九二三號偵查卷宗。
        (４)最高法院八十七年度臺上字第七八號判決：「所謂相當因果關係，係指
            無此行為，雖必不生此損害，有此行為，通常即足生此損害，是為有因
            果關係」，雖被告辯稱對於合夥組織及變更情形確不知悉，然其於偵查
            中卻又供述：「其提供前開不實之合夥契約書予財政部臺灣省北區國稅
            局後，嗣於該局瑞芳稽徵所有澄清告訴人乙○○並非合夥人之一」，其
            顯然明知原告非合夥人之一，該契約書係屬偽造，但卻仍持以交付北區
            國稅局，顯可預見北區國稅局將因其不實之提供而調查遭受誤導，依一
            般經驗，被告此項故意誤導調查之行為，通常即足使原告枉遭稅捐機關
            誤課稅款之損害，依前開最高法院見解，被告之行為與原告所受損害之
            間實具相當因果關係。
        (５)綜上所述，被告明知合夥契約書係偽造不實，卻以行使偽造私文書之方
            式，將該不實之合夥契約書交予財政部臺灣省北區國稅局，誤導該局之
            調查，致使原告財產遭查扣及執行，並且為被告行為所致之結果勞碌奔
            波，多所勞費，是被告之侵權行為至為明顯。
    (二)就原告所受損害，說明如左：
        (１)按損害賠償之範圍乃以與行為具相當因果關係之損害為範圍，而所謂損
            害係指實際上之損害，合先敘明。
        (２)原告遭查扣並執行三十七萬一千五百三十三元，乃為被告以行使偽造文
            書，誤導財政部臺灣省北區國稅局之調查所造成，已如前述，是原告實
            際上已受有損害。至北區國稅局是否會撤銷原處分，是否會發還查扣之
            稅款，其間是否可能經行政爭訟程序，仍屬未定之數，且其屬行政法上
            之問題，並不因此而得免除被告損害賠償責任，原告現受有實際損害，
            則至為明確。
        (３)被告誤導北區國稅局之調查，致使原告財產遭受查扣，原告為處理此等
            案件，勢必勞費往返，其間所花費之時間與交通費用乃通常可期，亦應
            屬損害賠償之範圍內。原告於此期間僱車往返住處、法務部行政執行署
            板橋行政執行處、財政部臺灣省北區國稅局瑞芳稽徵處、律師事務所、
            以及前往本院為刑事案出庭，觀之所經路程及原告所提出之收據時間與
            金額，俱屬真實。
        (４)原告為一勞工，對於法律及相關程序並不熟稔，遽遭被告所誤導之國稅
            局調查並查扣財產，勢必尋求專家協助，則聘請律師代為維護權利之必
            要事項，亦與被告侵權行為有相當因果關係，被告亦應對此負損害賠償
            責任。
        (５)被告明知合夥契約書為偽造之私文書，仍持以誤導國稅局之調查，顯非
            僅「配合」調查而已，其明知原告非合夥人之一，仍行使該偽造之私文
            書，難謂無侵害原告名譽之未必故意，而且造成原告為被告所引發之諸
            案件勞費往返，並經常接受法院文書及財產遭受扣押，精神上所受之痛
            苦乃不言可喻，故原告請求二十萬元之精神慰撫金，亦僅能撫慰其精神
            痛苦於萬一，甚且不足，何有過高？
三、證據：提出下列文件為證。
    (一)基隆郵局第二十九支局簡函影本一件。
    (二)交通費收據影本十一張。
    (三)委任徐國勇律師之「委任契約」影本一件。
    (四)臺灣基隆地方法院檢察署九十一年度偵字第三九二三號檢察官不起訴處分書
        影本一件。
    (五)本院九十二年度瑞簡字第五二號刑事簡易判決（含臺灣基隆地方法院檢察署
        九十一年度偵字第三九二三號檢察官聲請簡易判決處刑書）影本一件。
乙、被告方面：
一、聲明：
    (一)駁回原告之訴。
    (二)訴訟費用由原告負擔。
    (三)如受不利益之判決，被告願供擔保請准宣告免於假執行（即為以預供擔保為
        條件得免為假執行之宣告）。
二、陳述：
    (一)原告起訴主張：被告偽造合夥契約，將原告名字列入合夥契約，然後提供給
        稅務單位，造成原告存款被查扣，被告因此被訴行使偽造文書罪嫌，被告行
        為並致其受有六十三萬一千二百八十三元之損害云云。
    (二)被告否認合夥契約書係偽造，且被告並無任何侵權行為，原告之訴顯無理由
        ，應予駁回，茲分述如後：
        (１)被告否認合夥契約書係偽造，原告主張合夥契約書係偽造，應由原告舉
            證證明之，又合夥契約書所載原告之年籍資料、身份證字號均正確，衡
            情應係真正，故原告主張係遭人偽造，應非事實。
        (２)被告否認有任何侵權行為，原告主張被告有侵權行為，應由原告負舉證
            責任。
        (３)次查被告被訴行使偽造文書罪案件，現由本院刑事庭審理中（九十二年
            度簡上字第九○號；崇股），尚未確定，自不得僅以被告經聲請簡易判
            決處刑，即認被告有何侵權行為。
        (４)再查合夥係訴外人連金塗所召集，合夥成立後，連金塗才邀被告擔任記
            帳工作，被告對於合夥組織及變更情形，確不知悉，被告並將此點向財
            政部臺灣省北區國稅局供述明確，且該局同時握有合夥之帳冊及合夥契
            約書，約談各關係人，其調查、認定，均非被告所得掌控，故原告被課
            稅與被告配合調查之行為，應無相當因果關係。
        (５)綜上所述，合夥契約書是否偽造不實，顯有疑問，又被告根本不知合夥
            契約書係偽造不實，僅係配合調查，並無任何不法行為，且原告被課稅
            係因財政部臺灣省北區國稅局之認定，與被告配合調查之行為，並無相
            當因果關係，核與侵權行為之要件不符，其訴顯無理由，應予駁回。
    (三)退萬步言之，縱認被告有侵權行為，惟原告請求賠償六十三萬一千二百八十
        三元並無理由，茲分述如後：
        (１)原告受查扣補繳稅款，係因財政部臺灣省北區國稅局之行政處分，該處
            分若有錯誤，應由原處分機關依法撤銷並發還稅款，原告應無任何損害
            可言，其請求被告賠償，應無理由。
        (２)被告否認原告所提原證二之相關收據之真正，且其交通費用是否有必要
            ，亦未見原告說明，其請求顯無理由。
        (３)原告所提律師費用並非必要，亦與所受損害無關，其請求顯無理由。
        (４)關於慰撫金部分，合約書並非被告所偽造，又被告僅係為配合國稅局調
            查而已，並非故意侵害其名譽，是原告請求賠償二十萬元，亦屬過高。
    (四)綜上所述，被告並無任何侵權行為，請駁回原告之訴，以維權益。
三、證據：提出財政部臺灣省北區國稅局談話筆錄影本乙件為證。
丙、本院依職權向本院刑事庭索取本院九十二年度簡上字第九○號刑事判決正本一件
    附卷。
    理      由
一、原告主張：渠係九孔養殖場之潛水工人，並未與連金塗、被告及蔡國安等人合夥
    經營買賣龍鬚菜之事業，更未於七十七年十一月三十日簽訂合夥契約書，詎被告
    於八十四年一月間遭財政部臺灣省北區國稅局調查逃漏稅時，明知前開事實，竟
    仍提供不詳時間由不詳人士偽造、其上載有夥人「乙○○」（即原告）持有百分
    之十股份等內容之合夥契約書予財政部臺灣省北區國稅局之調查人員，誤導財政
    部臺灣省北區國稅局之調查，致最後渠遭法務部行政執行署板橋行政執行處執行
    ，被查扣存於郵局之存款三十七萬一千五百三十三元；其次、渠為處理被查扣存
    款之事宜，往返於住處、法務部行政執行署板橋行政執行處、財政部臺灣省北區
    國稅局瑞芳稽徵處、律師事務所、臺灣基隆地方法院檢察署及本院等地，共支出
    車費九千七百五十元；又曾委任律師，付給律師報酬五萬元；另渠為此事，常接
    法院文書及被稅捐機關查扣存款，而致名譽受損，故一併請求精神上之損害賠償
    二十萬元。以上合計六十三萬一千二百八十三元，均係因被告之侵權行為所致，
    故依侵權行為損害賠償之法律關係，起訴請求被告應給付渠六十三萬一千二百八
    十三元及自九十一年十一月二十三日起至清償日止按年息百分之五計算之利息。
二、被告則以：(一)原告起訴主張：被告偽造合夥契約，將原告名字列入合夥契約，
    然後提供給稅務單位，造成原告存款被查扣，被告因此被訴行使偽造文書罪嫌，
    被告行為並致其受有六十三萬一千二百八十三元之損害云云，被告否認合夥契約
    書係偽造，且被告並無任何侵權行為；(二)縱認被告有侵權行為，原告請求賠償
    六十三萬一千二百八十三元亦無理由等語，資為抗辯。
三、查原告主張：渠係九孔養殖場之潛水工人，並未與連金塗、被告及蔡國安等人合
    夥經營買賣龍鬚菜之事業，更未於七十七年十一月三十日簽訂合夥契約書，詎被
    告於八十四年一月間遭財政部臺灣省北區國稅局調查逃漏稅時，明知前開事實，
    竟仍提供不詳時間由不詳人士偽造、其上載有夥人「乙○○」（即原告）持有百
    分之十股份等內容之合夥契約書予財政部臺灣省北區國稅局調查人員，誤導財政
    部臺灣省北區國稅局之調查，致最後渠遭法務部行政執行署板橋行政執行處執行
    ，被查扣存於郵局之存款三十七萬一千五百三十三元之事實，業據提出本院九十
    二年度瑞簡字第五二號刑事簡易判決（含臺灣基隆地方法院檢察署九十一年度偵
    字第三九二三號檢察官聲請簡易判決處刑書）影本一件及基隆郵局第二十九支局
    簡函影本一件為證，並有本院依職權向本院刑事庭索取之本院九十二年度簡上字
    第九○號刑事判決正本一件附卷可稽，原告此部分之主張自堪信為實。被告否認
    渠有侵權行為，自不可採。
四、按「因故意或過失不法侵害他人之權利者，負損害賠償責任。故意以背於善良風
    俗方法加損害於他人者，亦同。」，民法第一百八十四條第一項定有明文。本件
    被告既故意提供不實之合夥契約書予財政部臺灣省北區國稅局之調查人員，誤導
    財政部臺灣省北區國稅局之調查，致最後原告遭法務部行政執行署板橋行政執行
    處執行，被扣取存於郵局之存款三十七萬一千五百三十三元，受有財產上之損害
    三十七萬一千五百三十三元，如前所述，從而原告依侵權行為之法律關係，訴請
    被告賠償三十七萬一千五百三十三元，及加給自損害發生之翌日（即被執行之翌
    日，亦即九十一年十一月二十三日）起至清償日止按年息百分之五計算之利息，
    自屬正當，應予准許。
五、至原告主張：渠為處理被查扣存款之事件，往返於住處、法務部行政執行署板橋
    行政執行處、財政部臺灣省北區國稅局瑞芳稽徵處、律師事務所、臺灣基隆地方
    法院檢察署及本院等地，共支出車費九千七百五十元及委任律師，付給律師報酬
    五萬元，亦屬因被告侵權行為所受之損害等事實，雖曾提出交通費收據影本十一
    張及委任徐國勇律師之「委任契約」影本一件為證。惟查：原告提出之十一張交
    通費收據影本上均未記載乘客係自何處上車及至何處下車，又其上雖載有日期，
    惟經本院曉諭原告應陳明該日係至何處辦理何事，原告亦始終不予陳明，並舉證
    以實其說，故原告是否確有為處理被查扣存款之事宜，往返於各地，支出車費九
    千七百五十元，尚難信為真實。另依原告提出之委任徐國勇律師之「委任契約」
    影本所載，雖可證明原告曾委任徐國勇律師，惟該「委任契約」上既未記載日期
    ，更未載明委任徐律師係為處理何事務，故亦不足以證明原告確曾為處理被查扣
    存款之事宜，委任徐律師，而支付報酬五萬元。綜上，原告依侵權行為之法律關
    係，訴請被告賠償車費九千七百五十元、委任律師之報酬五萬元及加給自九十一
    年十一月二十三日起至清償日止按年息百分之五計算之利息，尚嫌無據，應不准
    許。
六、又原告主張：渠係九孔養殖場之潛水工人，每日僅賺取潛水工資而已，但因偽造
    文書等案件，除需往返開庭外，更因常接法院文書及被稅捐機關查扣存款，而致
    名譽受損，故一併請求精神上之損害賠償二十萬元云云，經核：原告因被告故意
    提供不實之合夥契約書予財政部臺灣省北區國稅局之調查人員，誤導財政部臺灣
    省北區國稅局之調查，致最後原告遭法務部行政執行署板橋行政執行處執行，被
    扣取存於郵局之存款三十七萬一千五百三十三元，受有財產上之損害三十七萬一
    千五百三十三元，如前所述，固屬實情，惟原告並未因而被起訴或判刑，反而是
    被告經原告向偵查機關告訴後，被檢察官起訴及被本院刑事庭判決有罪確定，亦
    即本件事情終於水落石出，衡情尚難認原告之名譽受有何損害，從而原告請求被
    告給付精神上之損害賠償（極慰撫金）二十萬元，並無依據，應不准許。
七、綜上所述，被告故意提供不實之合夥契約書予財政部臺灣省北區國稅局之調查人
    員，誤導財政部臺灣省北區國稅局之調查，致最後原告遭法務部行政執行署板橋
    行政執行處執行，受有損害，應賠償原告三十七萬一千五百三十三元元，並加給
    自九十一年十一月二十三日（即原告被執行之翌日，亦即損害發生之翌日）起至
    清償之日止按年息百分之五計算之法定遲延利息，故原告之請求以此數額為限為
    有理由，應予准許。逾此數額之請求，即屬不應准許，而應予駁回。
八、兩造均陳明願供擔保，聲請宣告假執行或免為假執行，就原告勝訴部分（即命被
    告給付部分），經核均無不合，爰分別酌定相當之擔保金額，一併准許之。至原
    告敗訴部分（即駁回原告其餘之訴部分），則原告假執行之聲請，已因訴之駁回
    而無所附麗，應併駁回之。又此部分（即駁回原告其餘之訴部分），被告既未受
    不利益之判決，則其免為假執行聲請之條件尚未成就，本院自不須宣告，乃屬當
    然，併予敘明。
九、本件結論已明，兩造其餘之攻擊防禦方法及舉證，已與結論無關，故不再一一論
    究，併予敘明。
十、據上論結，本件原告之訴為一部分有理由，一部分無理由，依民事訴訟法第七十
    九條、第三百九十條第二項、第三百九十二條第二項，判決如主文。
中　　　華　　　民　　　國　　九十三　　年　　　三　　　月　　 三十 　　日
                                  民事庭法　　　官　林  金  發
右為正本，係照原本作成。
如不服本判決，應於本判決送達後二十日內向本院提出上訴狀（應附繕本）及繳納上
訴裁判費，上訴於臺灣高等法院。
中　　　華　　　民　　　國　　九十三　　年　　　三　　　月　　 三十 　　日
                                        法院書記官　溫  麗  燕
